臺灣屏東地方法院民事判決　　　　　　　93年度簡上字第82號
上　訴　人　丁○○○
被　上訴人　乙○○
訴訟代理人　甲○○
　　　　　　丙○○
上列當事人間請求返還土地等事件，上訴人對於中華民國93年11
月23日本院93年度潮簡字第280號第一審判決提起上訴，本院於
民國94年3月30日言詞辯論終結，判決如下：
    主      文
原判決關於駁回上訴人後開第二項部分及其訴訟費用之裁判均廢
棄。
上開廢棄部分，被上訴人應再給付上訴人新臺幣壹萬參仟伍佰貳
拾肆元，及自民國九十三年七月二十九日起至被上訴人受領坐落
屏東縣恒春鎮○○段六三之一三六地號如附圖所示編號Ａ部分面
積三平方公尺土地交付時止，按年再給付原告新臺幣貳仟柒佰零
伍元。
第一、二審訴訟費用除確定部分外，由被上訴人負擔。
    事實及理由
一、上訴人起訴主張：
  (一)坐落屏東縣恆春鎮○○段63之136地號土地如附圖所示編號A
    部分面積3平方公尺（下稱系爭土地）為上訴人所有，遭被
    上訴人無權占用興建房屋使用，上訴人發現後多次要求被上
    訴人返還，被上訴人均未理會，為此本於民法第767條之規
    定，請求被上訴人拆除系爭土地上之建物，並將土地返還上
    訴人；如認上訴人上開請求為無理由，則以備位聲明主張類
    推民法第796條但書之規定，請求被上訴人依毗鄰之同段63
    之110地號土地之公告徵收補償金之標準，即以每平方公尺
    新臺幣（下同）44,800元之價額購買系爭土地，價金總額為
    134,400元。
  (二)又被上訴人無權占用上訴人之土地，上訴人自得依不當得利
    之規定請求被上訴人賠償相當於租金之利益。爰以申報地價
    之年息10%為計算被上訴人所占用土地面積所受利益之標準
    ，請求被上訴人給付自起訴狀繕本送達翌日即93年7月29日
    往前回溯五年期間之不當得利，並自93年7月29日起至返還
    上開土地日止之利益等語。並於原審聲明：(一)先位聲明：(1)
    被告應將系爭土地之地上物拆除回復原狀後，將土地交還原
    告；(2)被告應給付原告16,235元，及自起訴狀繕本送達翌日
    起至交還土地時止，按年給付原告3,247元；(二)備位聲明：
    (1)被告應給付原告134,400元；(2)被告應給付原告16,235元
    ，及自起訴狀繕本送達翌日起至交還土地時止，按年給付原
    告3,247元。
二、被上訴人則以：引用原審判歷次答辯，並於本院聲明請求駁
    回上訴人之訴。
三、原審依審理之結果，認被上訴人雖無權占有系爭土地，惟因
    上訴人知悉被上訴人越界建築之情事，卻未即提出異議，依
    民法第796條之規定，上訴人即不得請求被上訴人移去或變
    更其建築物，僅得「請求」被上訴人以相當之價額，購買越
    界部分之系爭土地，惟尚不得逕向被上訴人請求給付一定之
    金額，而認上訴人請求被上訴人將系爭土地上之地上物拆除
    ，並返還原告之先位聲明，及被上訴人給付上訴人134,400
    元之備位聲明，非屬有據，不應准許。惟上訴人另依不當得
    利法律關係，請求被上訴人給付相當於租金之不當得利部分
    ，則認上訴人之主張為有理由，並諭知以系爭土地申報地價
    年息5%範圍作為計算被上訴人無法律上原因占有系爭土地所
    受利益之標準，而判決：(一)被上訴人應給付上訴人2,706元
    ，及自93年7月29日起至被上訴人受領系爭土地之交付時止
    ，按年給付上訴人541元；(二)上訴人其餘之訴駁回。(三)訴訟
    費用由被上訴人負擔100分之2，餘由上訴人負擔；(四)上訴人
    勝訴部分得假執行；(五)上訴人其餘假執行聲請駁回。對原審
    上開判決，上訴人僅就其主張不當得利之請求部分聲明不服
    ，並主張被上訴人無權占有系爭土地之面積為3平方公尺，
    原審卻僅以1平方公尺作為計算被上訴人不當得利之標準，
    顯然有誤，且原審以系爭土地申報地價年息5%作為計算被上
    訴人所受相當於租金之利益亦屬過低等語，而就此部分提起
    上訴，並於本院聲明：(一)原判決關於駁回上訴人左列第2項
    之訴部分及該訴訟費用之裁判廢棄；(二)右廢棄部分，被上訴
    人應再給付上訴人13,524元，及自93年7月29日起至被上訴
    人受領系爭土地之交付時止，應按年再給付上訴人2,705元
    。被上訴人則對原審判決並未聲明不服。
四、上訴人主張被上訴人所有之房屋無權占用系爭土地乙節，業
    經原審判決論述詳盡，茲引用之，而兩造就此亦均未聲明不
    服，堪認為真實。又本件經兩造協議簡化爭點為：上訴人得
    否請求被上訴人給付相當於租金之不當得利？如可，其得請
    求之金額為何？經查：
  (一)按無法律上之原因而受利益，致他人受有損害者，應返還其
    利益，民法第179條定有明文。被上訴人無法律上之原因占
    有使用系爭土地，因而取得相當於租金之利益，為社會通常
    之觀念，是被上訴人主張上訴人無權占有系爭土地，受有相
    當租金之利益，依不當得利之法律關係訴請上訴人給付相當
    於租金之補償金，自屬於法有據。
  (二)又按城市地方房屋之租金，以不超過土地及其建築物申報總
    價額年息10%為限，為土地法第97條第1項所明定，依同法第
    105條規定，前開規定於租用基地建築房屋準用之。而基地
    租金之數額，除以基地申報地價為基礎外，尚須斟酌基地之
    位置，工、商業繁榮之程度，承租人利用基地之經濟價值及
    所受利益等項，並與鄰地租金相比較，以為決定。此計收租
    金之規定，於請求不當得利事件雖非當然一體適用，然未嘗
    不可酌為計算利益之標準。茲就原告得請求之數額審酌如下
    ：
  1.查原告所有之系爭土地面臨屏東縣恒春鎮○○路，距曉南路
    與中正路口僅數公尺距離，系爭土地附近及中正路上商店林
    立，市況尚屬繁榮，又該地區原作為菜市場，對面土地現擬
    規劃為夜市使用，被上訴人越界占有系爭土地建築築之房屋
    已興建二十多年，現作為住家使用，業據兩造陳明在卷（見
    原審卷第39頁），並經本院履勘現場，製有勘驗筆錄及原告
    提出照片7張附卷可稽（見本院卷第21至24頁及第34至38頁
    ），本院審酌系爭土地自86年7月至92年12月期間申報地價
    均為每平方公尺12,226元，93年1月起之申報地價則為每平
    方公尺10,823.2元，有地價謄本1紙在卷可參（見本院卷第
    55 頁），及上開土地基地坐落位置、工商繁榮程況、土地
    之使用現況、被告所受利益等情狀，認被上訴人占有系爭土
    地所受相當於租金之不當得利，應以土地申報總價之年息10
    %計算為適當。
  2.上訴人另主張系爭土地申報地價均僅主張以每平方公尺10,8
    23元計算，則依上開計算標準，被上訴人自起訴狀繕本送達
    翌日起即93年7月29日起往前回溯五年，所獲得之相當於租
    金之利益為16,235元（10,823×3×10%×5＝16,235元，元
    以下四捨五入）。另本件被上訴人無須拆屋還地，業據原審
    判決確定，依民法第373條規定，買受人利益承受時點係在
    買賣標的物交付時，故在買賣標的物交付前，買賣標的物之
    使用收益即歸屬於出賣人，則本件在被上訴人向上訴人買受
    系爭土地而受領系爭土地交付前，上訴人因被上訴人占用而
    不能利用系爭土地所受之損害，自得請求。從而，上訴人請
    求被上訴人給付自起訴狀繕本送達翌日即93年7月29日起至
    被上訴人受領系爭土地之交付時止，按年給付於3,247元（1
    0,823×3×10%＝3, 247元，元以下四捨五入）範圍內相當
    於租金之利益，均屬有據。綜上，上訴人除原判決已判命被
    上訴人給付2,706元及自93年7月29日起至被上訴人受領系爭
    土地之交付時止，按年給付上訴人541元部分外，自得再向
    被上訴人請求給付13,524元（16, 235－2,706=13,529，惟
    上訴人係請求13,524元）及自93年7月29日起至被上訴人受
    領系爭土地之交付時止，按年再給付上訴人2,705元（3,247
    －541=2,706，惟上訴人係請求2,705元）。
五、綜合上述，上訴人本於不當得利之法律關係，訴請除原審判
    決主文第一項所命之給付部分外，被上訴人應再給付上訴人
    13,524元及自93年7月29日起至被上訴人受領系爭土地之交
    付時止，按年再給付上訴人2,705元，為有理由，應予准許
    。上訴意旨，執以指摘原判決關於駁回上訴人上開請求部分
    為不當，為有理由，應予以廢棄，並改判如主文第2項所示
    。
六、本件事證已明，兩造其餘攻擊防禦方法及所提證據，核與判
    決結果無影響，爰不一一論述，附此敘明。
七、據上論結，本件上訴為有理由，依民事訴訟法第436條之1第
    3項、第450條、第78條，判決如主文。
中　　華　　民　　國　　94　　年　　3 　　月　　31　　日
                  民事第一庭    審判長法　官　羅心芳
                                      法　官　翁世容
                                      法　官　林雅莉
右為正本係照原本作成。
本件不得上訴。
                                      書記官　黃佳惠
中　　華　　民　　國　　94　　年　　3 　　月　　31　　日
